臺灣高等法院臺中分院刑事裁定
111年度毒抗字第493號

抗  告  人  
即  被  告  張振誠




上列抗告人即被告因聲請強制戒治案件，不服臺灣臺中地方法院
中華民國111年5月3日裁定（111年度毒聲字第442號；聲請案號
：臺灣臺中地方檢察署111年度聲戒字第49號、110年度毒偵字第
3168號、第3424號），提起抗告，本院裁定如下：
    主  文
抗告駁回。
    理  由
一、原裁定意旨略以：抗告人即被告張振誠（下稱抗告人）前因
    施用第一級、第二級毒品犯行，經臺灣臺中地方法院（下稱
    原審法院）以110年度毒聲字第1604號裁定執行觀察、勒戒
    ，抗告人於民國111年3月23日入法務部矯正署臺中戒治所附
    設勒戒處所施以觀察、勒戒後，關於有無繼續施用毒品傾向
    部分，經醫師評估靜態因子得分54分、動態因子得分7分，
    總分合計61分，認有繼續施用毒品之傾向，乃依毒品危害防
    制條例第20條第2項後段規定，裁定將抗告人送戒治處所施
    以強制戒治，期間為6個月以上，至無繼續強制戒治之必要
    為止，但最長不得逾1年等語。
二、抗告意旨略以：109年7月15日增訂施行之毒品危害防制條例
    ，對施用毒品之病患性病人放寬觀察勒戒或強制戒治之適用
    時機，以協助施用者戒除毒癮。抗告人於勒戒所執行觀察勒
    戒期間，並無行為不良且嚴守規定，也無藥物依賴，且積極
    參與勒戒所教化、輔導、戒除毒品之課程，而受裁處戒治處
    分感不公。抗告人之母親也於4月13日會客、4月18日也通信
    ，抗告人母親已80歲，腳又有傷，而只有抗告人與之同住，
    抗告人知犯法當受處分，也自行報到接受勒戒，想早日回家
    陪伴母親，請審酌給予機會等語。
三、按觀察、勒戒後，檢察官或少年法院（地方法院少年法庭）
     依據勒戒處所之陳報，認受觀察、勒戒人有繼續施用毒品
    傾向者，檢察官應聲請法院裁定或由少年法院（地方法院少
    年法庭）裁定令入戒治處所強制戒治，其期間為6個月以上
    ，繼續強制戒治之必要為止，但最長不得逾1年，毒品危害
    防制條例第20條第2項後段定有明文。次按勒戒處所應注意
    觀察受觀察、勒戒人在所情形，經醫師研判其有或無繼續施
    用毒品傾向後，至遲應於觀察、勒戒期滿之15日前，陳報該
    管檢察官，觀察勒戒處分執行條例第8條第1項亦定有明文。
    是依上述法條規定，研判受觀察、勒戒人有無繼續施用毒品
    傾向者，係由勒戒處所內之專業醫師為之。而關於有無繼續
    施用毒品傾向之評估標準，法務部已於110年3月26日以法矯
    字第11006001760號函修正頒布「有無繼續施用毒品傾向評
    估標準紀錄表」、「有無繼續施用毒品傾向評估標準評分說
    明手冊」，上開評分說明手冊係以前科紀錄與行為表現、臨
    床評估、社會穩定度三項合併計算分數，每一大項皆有靜態
    因子與動態因子。先以靜態因子分數評分，靜態因子分數總
    分在60分（含）以上為「有繼續施用毒品傾向」；60分以下
    ，與動態因子分數相加，如果總分在60分（含）以上，為「
    有繼續施用毒品傾向」。是抗告人有無「繼續施用毒品傾向
    」，係依具體個案之臨床實務及相關事證等情綜合判定，有
    其相當之專業依據及標準，且涉及專門醫學，為具有科學驗
    證所得之結論，非僅屬理論之闡述。又衡酌強制戒治之目的
    ，係為協助施用毒品者戒斷毒品之心癮及身癮所為之一種保
    安處分類型，而該評估標準係將與判斷有無繼續施用傾向之
    相關因素加以列舉及量化，適用於每一位受觀察、勒戒處分
    之人，具一致性、普遍性、客觀性，以利執法者判定受勒戒
    人有無繼續施用毒品傾向，倘其評估由形式上觀察，無擅斷
    或濫權等明顯不當情事，法院應予尊重。
四、經查：
㈠、抗告人因施用第一級、第二級毒品案件，前經臺灣臺中地方
    檢察署檢察官聲請觀察勒戒，並經原審法院110年度毒聲字
    第1604號裁定送勒戒處所執行觀察、勒戒。嗣經法務部矯正
    署臺中戒治所附設勒戒處所依上開法務部於110年3月26日修
    正頒布之「有無繼續施用毒品傾向評估標準評分說明手冊」
    對抗告人施以有無繼續施用毒品傾向評估，在前科紀錄與行
    為表現方面評分32分，在臨床評估方面評分27分，在社會穩
    定度方面得分2分，靜態因子得分合計54分，動態因子得分
    合計7分，靜態因子與動態因子總分合計61分，而綜合判斷
    仍應評定為「有繼續施用毒品傾向」，乃由檢察官向原審法
    院聲請裁定令抗告人入戒治處所施以強制戒治，而由原審法
    院裁定抗告人令入戒治處所強制戒治，其期間為6個月以上
    ，至無繼續戒治之必要為止，但最長不得逾1年等情，有原
    審法院110年度毒聲字第1604號裁定、111年度毒聲字第442
    號裁定、臺灣臺中地方檢察署檢察官觀察勒戒處分執行指揮
    書（110年度毒偵字第3168號）、法務部矯正署臺中戒治所1
    11年4月25日中戒所衛字第11110001930號函檢附之有無繼續
    施用毒品傾向證明書、有無繼續施用毒品傾向評估標準紀錄
    表各1份在卷可稽。上開綜合判斷之結果，係該勒戒處所相
    關專業知識經驗人士，於抗告人觀察、勒戒期間，依其本職
    學識就抗告人之前科紀錄與行為表現、臨床評估及社會穩定
    度等因素，依主管機關訂頒之最新修正之評估基準所為之綜
    合判斷，具有科學驗證所得之結論，且勒戒處所之組織、人
    員之資格及執行觀察、勒戒相關程序，暨判斷施用毒品者，
    有無繼續施用毒品傾向，均有相關法令嚴格規範，非可恣意
    而為，由形式上觀察，亦無擅斷或濫權等明顯不當之情事，
    自得資為判斷抗告人有無繼續施用毒品傾向之證明。
㈡、再按，毒品危害防制條例所規定之觀察、勒戒或強制戒治處
    分，其立法意旨在幫助施用毒品者戒除毒癮，該處分之性質
    非為懲戒行為人，而係為減除受處分人再次施用毒品之危險
    性，目的係在戒除行為人施用毒品身癮及心癮之措施，且強
    制戒治係導入療程之觀念，針對行為人將來之危險所為預防
    、矯治措施之保安處分，以達教化與治療之目的，可謂刑罰
    之補充制度，從而毒品危害防制條例本身所規定之強制戒治
    等保安處分，雖兼具自由刑之性質，卻有刑罰不可替代之教
    化治療作用。是該條例第20條第2項，係屬強制規定，只需
    觀察、勒戒後，經評定受觀察、勒戒人有繼續施用毒品傾向
    者，檢察官即應聲請法院裁定令入戒治處所施以強制戒治。
    本件抗告人既有施用第一級、第二級毒品之事實，由原審法
    院裁定送勒戒處所執行觀察、勒戒後，經法務部矯正署臺中
    戒治所附設勒戒處所依個案之臨床實務及具體事證，專業評
    估判定抗告人為「有繼續施用毒品傾向」，尚未戒除毒癮，
    則為降低其再次施用毒品之危險性，自有依法施以強制戒治
    之必要。
㈢、抗告意旨以抗告人於觀察勒戒期間表現良好，且有家人探視
    為由，而認其應無強制戒治之必要，惟查，上開法務部矯正
    署臺中戒治所111年4月25日中戒所衛字第11110001930號函
    檢附之有無繼續施用毒品傾向評估標準紀錄表，就抗告人「
    所內行為表現」之評估分數為2分、「家庭」之評估分數為0
    分，上開二項之評估均依客觀事實認定之，且無計算錯誤之
    問題，是上開毒品傾向評估標準紀錄表就個案之統計與分數
    加總，最後得出有繼續施用毒品傾向之結論而認施用者有強
    制戒治之必要，有其本質考量及合理之關連性，尚無違誤。
    又毒品施用者因具有病患性犯人特質，對其施以觀察、勒戒
    或強制戒治之保安處分，旨在於幫助施用毒品者戒除毒癮，
    處分之性質非為懲戒行為人，而係為消滅其再次施用毒品之
    危險性，採以觀察、勒戒方式戒除其身癮，及以強制戒治方
    式戒除其心癮之措施，抗告人之家庭狀況尚非法院裁定要否
    令抗告人入戒治處所強制戒治所應審酌之事由，自難以抗告
    人個人因素而執為免予強制戒治執行之理由，抗告意旨此部
    分所陳，亦不可採。。
五、綜上，抗告人經原審法院裁定入勒戒處所觀察、勒戒後，經
    評估認定有繼續施用毒品之傾向，原審以檢察官聲請合於法
    律規定，依毒品危害防制條例第20條第2項後段規定，裁定
    令入戒治處所施以強制戒治，其期間為6個月以上，至無繼
    續強制戒治之必要為止，但最長不得逾1年，經核並無違誤
    。抗告人仍執前詞提起抗告，指摘原裁定為不當，為無理由
    ，應予駁回。
據上論斷，應依刑事訴訟法第412條，裁定如主文。
中　　華　　民　　國　　111 　年　　5 　　月　　30　　日
            刑事第十一庭　審判長法　官　張  意  聰
                                法　官　陳  慧  珊
                                法　官　田  德  煙
以上正本證明與原本無異。
不得再抗告。                                                            
                                書記官  賴  淵  瀛 
                                　
中　　華　　民　　國　　111 　年　　5 　　月　　30　　日